臺灣高等法院臺中分院刑事裁定
110年度毒抗字第1180號

抗  告  人  
即  被  告  洪忠建


上列抗告人即被告因違反毒品危害防制條例案件，不服臺灣臺中
地方法院110年度毒聲字第1069號中華民國110年8月27日裁定（
臺灣臺中地方檢察署110年度聲觀字第879號、110年度毒偵字第2
672號），提起抗告，本院裁定如下：
    主  文
抗告駁回。
    理  由
一、檢察官聲請意旨略以：抗告人即被告甲○○（下稱抗告人）基
    於施用第一級毒品海洛因之犯意，於民國（下同）109年4月
    4日15時30分許，在停放在臺中市○○區○○街00號騎樓之車牌
    號碼000-0000號自用小客車內，將海洛因摻水後以針筒注射
    之方式，施用第一級毒品海洛因1次。嗣於109年4月5日23時
    10分許，經警徵得其同意採集其尿液送驗，結果呈嗎啡及可
    待因陽性反應。上揭犯罪事實，業據抗告人於警詢及偵查時
    坦承不諱，爰依毒品危害防制條例第20條第1項規定，聲請
    裁定將抗告人送勒戒處所觀察、勒戒等語。
二、原裁定意旨略以：抗告人於警詢及偵查中均坦承於上開時、
    地有施用海洛因1次之犯行，且抗告人為警查獲時所採集之
    尿液，經送請正修科技大學超微量研究科技中心以酵素免疫
    分析法（EIA）/液相層析串聯式質譜法（LC/MS/MS）檢驗結
    果，係呈嗎啡及可待因陽性反應，有正修科技大學超微量研
    究科技中心尿液檢驗報告、採證同意書、臺中市政府警察局
    豐原分局委託鑑驗尿液代號與真實姓名對照表各1份在卷可
    稽；又扣案之淡黃色粉末1包，經送衛生福利部草屯療養院
    鑑驗結果，檢出第一級毒品海洛因成分，有該院109年5月8
    日草療鑑字第1090400600號鑑驗書附卷為憑，足認抗告人前
    開自白與事實相符，其施用第一級毒品海洛因之事實堪予認
    定。又抗告人本件犯行係於95年10月31日執行觀察勒戒完畢
    釋放後，3年後再犯毒品危害防制條例第10條第1項之罪，自
    應依修正後之毒品危害防制條例第20條第3項、第1項等規定
    ，將抗告人送勒戒處所施以觀察、勒戒。
三、抗告意旨略以：抗告人自釋回後決心戒除毒癮並積極配合戒
    毒療程及醫生指示看診服藥，每個月回診衛生福利部之戒毒
    中心和醫院都有配合定期驗尿，被告也均通過標準，且被告
    也有穩定的工作每天正常上下班，下班後便回家陪家人小孩
    ，如今生活規律也持續快2年時間，均見成效，懇請鈞長參
    酌被告在案發前已自發性於衛生福利部豐原醫院參與美沙冬
    替代療法，應符合毒品危害防制條例第21條之規定，准予抗
    告人向法院聲請美沙冬替代療法，給予抗告人一個把握目前
    安定生活之機會，以利自新等語。
四、按109年1月15日修正公布，並於同年7月15日施行之毒品危
    害防制條例第20條規定：「犯第10條之罪者，檢察官應聲請
    法院裁定，或少年法院（地方法院少年法庭）應先裁定，令
    被告或少年入勒戒處所觀察、勒戒，其期間不得逾2月。觀
    察、勒戒後，檢察官或少年法院（地方法院少年法庭）依據
    勒戒處所之陳報，認受觀察、勒戒人無繼續施用毒品傾向者
    ，應即釋放，並為不起訴之處分或不付審理之裁定；認受觀
    察、勒戒人有繼續施用毒品傾向者，檢察官應聲請法院裁定
    或由少年法院（地方法院少年法庭）裁定令入戒治處所強制
    戒治，其期間為6個月以上，至無繼續強制戒治之必要為止
    。但最長不得逾1年。依前項規定為觀察、勒戒或強制戒治
    執行完畢釋放後，3年後再犯第10條之罪者，適用前2項之規
    定」。而所謂「3年後再犯」，只要本次再犯（不論修正施
    行前、後）距最近1次觀察、勒戒或強制戒治執行完畢釋放
    ，已逾3 年者，即該當之，不因其間有無犯第10條之罪經起
    訴、判刑或執行而受影響（最高法院109年度台上字第3826
    號判決意旨參照）。
五、再按毒品危害防制條例第21條第1、2項規定：「犯第10條之
    罪者，於犯罪未發覺前，自動向衛生福利部指定之醫療機構
    請求治療，醫療機構免將請求治療者送法院或檢察機關。依
    前項規定治療中經查獲之被告或少年，應由檢察官為不起訴
    之處分或由少年法院（地方法院少年法庭）為不付審理之裁
    定。但以一次為限」，而其所稱「依前項規定治療中經查獲
    」，依其文義，應係指依該條第1項規定，犯同條例第10條
    之罪者，於犯罪未發覺前，即自動向衛生福利部指定之醫療
    機構請求治療，而於治療中始經查獲於請求治療「前」之該
    項未發覺之施用行為而言，然此並非意謂於治療中又繼續施
    用毒品之行為，亦有此條文之適用，否則，豈非反而鼓勵施
    用毒品者，於犯罪未發覺前，一方面自動向上開醫療機構請
    求治療，一方面卻又在治療期間可繼續施用毒品以規避處罰
    ，實與該條鼓勵戒毒自新之立法意旨相悖，殊非立法原意。
    是行為人於參與減害替代療法後，於治療期間，難忍毒癮，
    再度施用毒品，即無該條之適用。
六、經查：抗告人係於109年4月4日犯本案之施用第一級毒品罪
    ，參照抗告人於原審法院審理時所提出之衛生福利部豐原醫
    院診斷證明書，固可認抗告人於案發前之107年11月14日即
    開始於衛福部豐原醫院藥癮特診科參加美沙冬治療至109年8
    月19日（109年度訴字第1631號卷第49頁），然其於治療期
    間，竟再度施用毒品，足見其犯本案之施用第一級毒品罪，
    非屬請求治療之前施用毒品行為，核與毒品危害防制條例第
    21條規定不符，自無該條第1項「醫療機構免將請求治療者
    送法院或檢察機關」及第2項「應由檢察官為不起訴之處分
    」之適用。
七、又毒品危害防制條例所規定之觀察、勒戒處分，其立法意旨
    在幫助施用毒品者戒除毒癮，該處分之性質非為懲戒行為人
    ，而係為消滅行為人再次施用毒品之危險性，目的在戒除行
    為人施用毒品之身癮及心癮措施；觀察、勒戒係導入一療程
    觀念，針對行為人將來之危險所為預防、矯治措施之保安處
    分，以達教化與治療之目的，可謂刑罰之補充制度，從而，
    毒品危害防制條例本身所規定之觀察、勒戒及強制戒治等保
    安處分，雖兼具剝奪自由權利之性質，卻有刑罰不可替代之
    教化治療作用，是對於施毒者有利或不利之認定，端在何種
    程序可以幫助施用毒品之人戒除施用毒品之行為，尚非由法
    院逕行認定何種處分對施用毒品者較為有利。則觀察、勒戒
    處分性質即非屬懲戒行為人，當無因行為人之個人、家庭因
    素或工作權受侵害而免予執行之理。從而，抗告人以前揭情
    詞提起抗告，均無理由，應予駁回。　　
八、據上論結，應依刑事訴訟法第412條，裁定如主文。
中　　華　　民　　國　　110 　年　　10　　月　　 6　　日
           刑事第十一庭　審判長法　官　張  意  聰
                               法　官　陳  慧  珊
                               法　官　田  德  煙
以上正本證明與原本無異。
不得再抗告。                                                            
                                書記官  陳  志  德                      
中　　華　　民　　國　　110 　年　　10　　月　　7 　　日